【裁判字號】    92,易,568
【裁判日期】    920522
【裁判案由】    竊佔
【裁判全文】
臺灣臺中地方法院刑事判決                          九十二年度易字第五六八號
    公  訴  人  臺灣臺中地方法院檢察署檢察官
    被      告  甲○○
    選任辯護人  柯開運律師
右列被告因竊佔案件，經檢察官提起公訴（九十一年度偵字第二０六四九號），本院
判決如左：
    主  文
甲○○意圖為自己及第三人不法之利益，而竊佔他人之不動產，處有期徒刑伍月，如
易科罰金，以佰元折算壹日。
    事  實
一、甲○○前於民國八十七年間因竊盜案件，經臺灣高等法院臺中分院判處有期徒刑
    一年確定，於九十年八月十日執行完畢（以上不構成累犯）。其係設於臺中縣神
    岡鄉○○村○○路四九八號厚集企業有限公司（下稱厚集公司）之負責人，竟意
    圖為自己及厚集公司不法之利益，自民國八十九年一月間某日起，知其無合法占
    用之權源，仍竊佔中華民國所有由財政部國有財產局管理坐落於臺中縣神岡鄉○
    ○○段後壁厝小段一一七四、一一七五、一一七八、一一八三、一一八四、一二
    一０、一二一七地號等七筆之土地（詳如附圖所示），供厚集公司堆置土、石、
    砂之用。嗣於九十年四月十日經財政部國有財產局臺灣中區辦事處派承辦人員前
    往勘查，發現上開七筆國有土地，堆放土、石、砂，占用面積分別約為五千四百
    六十五、五百七十、一千零二、二千五百二十六、二千五百五十四、三千零二十
    八、四千一百二十二平方公尺。
二、案經財政部國有財產局臺灣中區辦事處函由臺中縣警察局移請臺灣臺中地方法院
    檢察署檢察官偵查起訴。
    理  由
一、訊據被告甲○○固供承其為厚集公司之負責人，並有於臺中縣神岡鄉○○○段後
    壁厝小段第一一七四、一一七五、一一七八、一一八三、一一八四、一二一０、
    一二一七地號七筆土地上，臨時性堆置土、石、砂之行為，但矢口否認有竊佔的
    故意，辯稱：伊是自九十年一月間才開始在上開七筆土地上臨時堆置砂石，而伊
    自八十九年間起，即向國有財產局中區辦事處申請在上開土地堆置砂石，但當時
    還沒有開始堆置砂石，八十九年間是一位綽號叫「昌仔」的朋友在該處堆放砂石
    ，且伊於九十年三月二十二日有申請會勘，伊並於九十年十月三十一日繳納占用
    期間之使用補償金五十二萬九千七百六十元，並無為自己或第三人不法利益之意
    圖云云。惟查：
（一）坐落於臺中縣神岡鄉○○○段後壁厝小段一一七四、一一七五、一一七八、一
      一八三、一一八四、一二一０、一二一七地號等七筆之土地，係由中華民國所
      有而由財政部國有財產局管理等情，有土地登記謄本影本七紙（見偵查卷第八
      至十四頁）存卷可憑。又被告占用上開七筆土地之事實，亦經證人即財政部國
      有財產局臺灣中區辦事處承辦人員乙○○，於本院九十二年三月四日審理時具
      結證稱：「（本案七筆國有土地竊佔部分是否為你調查的？）是我調查承辦的
      ，我現在財政部國有財產局中區辦事處勘測課服務，被告經營之厚集公司於九
      十年七月二日去申請繳納補償金，九十年八月二日我去現場勘查。在此之前我
      們同事王宗琪有去勘查過，他勘查結果上面有堆置泥土砂石，他記載這是財石
      公司的。所以我就跟被告說要證明這些砂石是厚集公司堆放的，就必須要由財
      石公司出具切結書這些土地是厚集公司在使用。我當天勘驗結果確定上面有堆
      置泥土跟砂石，並有挖土機，．．．。被告堆置的面積包含該七筆土地。」等
      語。被告對證人乙○○之證詞亦無意見，是證人乙○○之證詞當可採信。此外
      復有地籍圖影本一份、財政部國有財產局臺灣中區辦事處土地勘清查表七份（
      見偵查卷第十五頁至二十二頁）、上開七筆土地及堆積砂石全景之照片三份（
      見偵查卷第二十三頁、本院卷第五十二至五十三頁、本院卷第五十六至六十三
      頁）、財政部國有財產局臺灣中區辦事處九十年三月二十九日臺財產中管字第
      ０九００００六四四五號函（見偵查卷第四十三頁、第六十八頁）、九十年七
      月十三日臺財產中管字第０九０００一四七０六號函（見偵查卷第七十四頁）
      、九十一年八月二十九日臺財產中改字第０九一００二０九一二號函（見偵查
      卷第七十八頁）、九十一年十二月三日臺財產中改字第０九一００二九九０四
      號函（見偵查卷第四十九頁）、及該辦事處處理該七筆土地被占用情形案情節
      略（見偵查卷第六十四頁至六十七頁）各一份在卷可佐，被告確有占有上開七
      筆國有土地之行為，足可認定。
（二）財政部國有財產局臺灣中區辦事處派員前往勘查，發現上開七筆國有土地，堆
      放土、石、砂，占用面積分別約為五千四百六十五、五百七十、一千零二、二
      千五百二十六、二千五百五十四、三千零二十八、四千一百二十二平方公尺，
      因與該處並未成立租貸或其他合法使用之法律關係，屬無權占用，除命被告應
      停止占用行為外，並因其無法律上之原因而使用該七筆國有土地，依民法第一
      百七十九條不當得利法則，應負返還所受之利益，應給付使用補償金一百五十
      五萬五千五百八十二元，並於九十年六月三十日前繳納等情，有該處九十年五
      月十七日臺財產中管字第０九０００一０九六四號函（見偵查卷第七十二頁、
      第八十二頁、本院卷第六十六頁）。被告因認所需繳納之金額過高，於九十年
      六月二十六日提出申請書（見本院卷第六十七頁），表明其無權占用之時間係
      自八十九年一月起，並附臺中縣神岡鄉溪洲村村長之證明書一份（見本院卷第
      六十八頁）為憑。財政部國有財產局臺灣中區辦事處另以九十年七月二日臺財
      產中管字第０九０００一四七０六號函（見本院卷第六十九頁）通知於九十年
      五月二十八日再派員至上開七筆土地勘查，勘查後，被告再於九十年八月七日
      書立切結書一份（見本院卷第七十頁），陳稱上開七筆土地由被告經營之另一
      家財石砂石股份有限公司，同意由厚集公司在上面堆置土石使用等語。財政部
      國有財產局臺灣中區辦事處後於九十年九月二十四日臺財產中改字第０九００
      ０二一一三八號函（見偵查卷第二十五頁、第四十六頁、第七十六頁、本院卷
      第七十一頁），同意自八十九年一月至九十年八月核算被告應繳之使用補償金
      為五十二萬九千七百六十元，並應於九十年十月底前繳納，被告後於九十年十
      月三十一日前如數繳納上開金額，有劃撥單七紙可按（見本院四十九至五十一
      頁）。然被告仍繼續使用上開土地，財政部國有財產局臺灣中區辦事處再以九
      十一年十二月二十三日臺財產中改字第０九一００三一五０三號函（見偵查卷
      第八十頁、本院卷第八十頁），通知被告繳納自九十年九月至九十一年十一月
      止占用期間之使用補償金三十九萬七千三百二十元，並於說明二部分載明：被
      告經營之厚集公司未經該處同意，即擅自在上開七筆國有土地堆置土、石、砂
      ，涉及刑事竊佔罪嫌，業配合臺中縣警察局提供相關資料依法偵辦中，請即停
      止使用等語。被告後於九十二年一月間將上開七筆國有土地上之土、石、砂等
      物清除。
（三）從上述之財政部國有財產局臺灣中區辦事處勘查過程及函文內容可知：
    １、被告所經營之厚集公司開始非法占用上開七筆土地之時間應為八十九年一月
        ，此有上述被告於九十年六月二十六日提出之申請書一份（見本院卷第六十
        七頁）、臺中縣神岡鄉溪洲村村長之證明書一份（見本院卷第六十八頁）、
        被告於九十年八月七日書立切結書一份（見本院卷第七十頁）在卷可證，而
        被告於九十一年十一月十一日檢察官偵查時亦供稱：「（什麼時候開始占那
        幾筆土地）從八十九年一月占用。」等語（見偵查卷第三十六頁背面），足
        見被告開始竊佔之時間，應為八十九年一月，被告於本院所辯稱之九十年一
        月云云，應屬事後避重就輕之詞。
    ２、被告繳納使用補償金五十二萬九千七百六十元，辯護人為被告辯護稱：被告
        既繳納上開費用，即難認其有不法利益云云。然依財政部國有財產局臺灣中
        區辦事處九十年五月十七日臺財產中管字第０九０００一０九六四號函（見
        偵查卷第七十二頁、第八十二頁、本院卷第六十六頁）之函文：被告因與該
        處並未成立租貸或其他合法使用之法律關係，屬無權占用，除命被告應停止
        占用行為外，並因其無法律上之原因而使用該七國筆國有土地，依民法第一
        百七十九條不當得利法則，應負返還所受之利益，應給付使用補償金等語。
        足見財政部國有財產局臺灣中區辦事處認為其未與被告成立任何租貸或其他
        民事法律關係，被告之行為係屬無權占用，並命其停止使用，而該補償金之
        性質為返還不當得利之利益。按刑法第三百二十條第二項之竊佔罪，為即成
        犯，於其竊佔行為完成時犯罪即成立，以後之繼續竊佔乃狀態之繼續，而非
        行為之繼續，最高法院六十六年台上字第三一一八號判例著有明文，此為司
        法審判實務之一貫見解，且此種犯罪類型之分類，是從其犯罪行為本質為觀
        察，並不因法院要對犯罪人為有罪、無罪或免刑判決而有所差異，辯護人認
        該判例係指諭知免訴之情形，應屬對法律之誤會，是故，被告於竊佔本案之
        七筆國有土地，其即享有使用土地利益而免付租金之不法利益。況依上開函
        文所示，被告所繳納之使用補償金為返還不當得利之利益，此為依民法第一
        百八十一條規定所為之程序，與一著手竊佔行為即構成犯罪，並享有不法行
        為之刑法犯罪行為不同，並不影響被告犯罪行為之成立。
    ３、辯護人又為被告辯護稱：依最高法院四十六年度臺上字第五一九號判例意旨
        ，不因繳納金額之名稱為何，仍應成立租賃關係，再者被告繳納之金額遠高
        於附近已出租國有土地云云。惟按上開判例係指在雙方當事人均合意成立契
        約時，承租人若有支付使用租賃物之對價，不論其約定之名稱為何，均應視
        為租金，此從判例中所載「依調解結果」，即可知當事人雙方在調解中達成
        合意。但在本案中，上開財政部國有財產局臺灣中區辦事處九十年五月十七
        日臺財產中管字第０九０００一０九六四號函，已載明被告因與該處並未成
        立租貸或其他合法使用之法律關係，屬無權占用等語，可見財政部國有財政
        局臺灣中區辦事處認為其未與被告成立任何租貸或其他民事法律關係，被告
        之行為係屬無權占用。換言之，財政部國有財產局臺灣中區辦事處並未與被
        告達成訂立契約之合意，自無上開判例適用之餘地，辯護人認被告與財政部
        國有財產局臺灣中區辦事處已有合法租賃關係存在云云，亦屬誤會。
    ４、財政部國有財產局臺灣中區辦事處於該次函文中即要求停止使用本案七筆國
        有土地，其後於財政部國有財產局臺灣中區辦事處九十一年十二月二十三日
        臺財產中改字第０九一００三一五０三號函（見偵查卷第八十頁、本院卷第
        八十頁）再通知被告必須停止使用，足見財政部國有財產局臺灣中區辦事處
        並未放任被告無權占用本案七筆國有土地，並藉此收取大筆使用補償金，反
        而是因被告不聽制止，一再占用本案七筆土地，始有本案發生，辯護意旨認
        檢察官未節制使用偵查權云云，是屬誤會。
    綜上所述，被告前揭辯詞，顯係事後卸責之詞，不足採信。本案事證明證，被告
    右揭竊佔犯行，洵堪認定。
二、核被告之所為，係犯刑法第三百二十條第二項之罪，應依同條第一項處斷。爰審
    酌被告為圖私利，竊佔上開七筆國有土地，堆置土、石、砂，面積廣大，竊佔時
    間長達三年，仍有部分使用補償金未繳納，惡性非輕，惟念及被告業經堆置之土
    、石、砂等物清除，犯後大致坦承犯行，並已給付使用補償金五十二萬九千七百
    六十元，已足資警惕等一切情狀，量處如主文所示之刑。被告於八十九年一月實
    施竊佔行為完成後，刑法第四十一條第一項前段已修正為：「犯最重本刑為五年
    以下有期徒刑以下之刑之罪，而受六個月以下有期徒刑或拘役之宣告，因身體、
    教育、職業、家庭之關係或其他正當事由，執行顯有困難者，得以一元以上三元
    以下折算一日，易科罰金。」，並於九十年一月十日公布，於同年月十二日生效
    施行，比較新舊法律規定，以新法對被告較為有利，是依刑法第二條第一項前段
    規定應適用裁判時法，爰依修正後刑法第四十一條第一項前段之規定，諭知如易
    科罰金之折算標準，以資懲儆。
據上論斷，應依刑事訴訟法第二百九十九條第一項前段，刑法第二條第一項前段、第
三百二十條第二項、第一項、修正後刑法第四十一條第一項前段，罰金罰鍰提高標準
條例第一條前段、第二條，判決如主文。
本案經檢察官洪淑姿到庭執行職務
中      華      民      國      九十二      年      五    月    廿二    日
                                臺灣臺中地方法院刑事第四庭
                                        法  官  楊  真  明
右正本證明與原本無異。
如不服本判決，應於送達後十日內向本院提出上訴狀（須附繕本），上訴於臺灣高等
法院臺中分院。
                                        書記官
中      華      民      國      九十二      年      五    月    廿三    日
附錄本判決論罪科刑法條
中華民國刑法第三百二十條：
  意圖為自己或第三人不法之所有，而竊取他人之動產者，為竊盜罪，處五年以下有
  期徒刑、拘役或五百元以下罰金。
  意圖為自己或第三人不法利益，而竊佔他人之不動產者，依前項之規定處斷。
  前二項之未遂犯罰之。


司法院資訊處製作；財團法人民間司法改革基金會備份。
